【裁判字號】    98,上易,1234
【裁判日期】    990525
【裁判案由】    侵權行為損害賠償
【裁判全文】
臺灣高等法院民事判決                98年度上易字第1234號
上訴人即附
帶被上訴人  乙○○
訴訟代理人  甲○○
被上訴人即
附帶上訴人  丙○○
上列當事人間請求侵權行為損害賠償事件，上訴人對於中華民國
98年11月4日臺灣臺北地方法院98年度訴字第1245號第一審判決
提起一部上訴，被上訴人為附帶上訴，本院於99年5月11日言詞
辯論終結，判決如下：
    主      文
上訴駁回。
原判決關於駁回附帶上訴人後開第三項之訴部分，暨命附帶上訴
人負擔訴訟費用之裁判均廢棄。
附帶被上訴人應再給付附帶上訴人新臺幣貳拾伍萬元，及自民國
九十七年十一月十五日起至清償日止，按週年利率百分之五計算
之利息。
其餘附帶上訴駁回。
第二審訴訟費用關於上訴部分，由上訴人負擔。第一審訴訟費用
關於命附帶上訴人負擔部分，及第二審訴訟費用關於附帶上訴部
分，由附帶被上訴人負擔二十六分之二十五，餘由附帶上訴人負
擔。
    事實及理由
一按「被上訴人於言詞辯論終結前，得為附帶上訴」，民事訴訟
  法第460條第1項前段定有明文，被上訴人於言詞辯論終結前，
  為附帶上訴，合於上開規定。又被上訴人於原審請求精神慰撫
  金新臺幣（下同）30萬元，於本院請求上訴人再給付精神慰撫
  金26萬元，然合計後金額均於原請求金額內，屬各項目下金額
  之流用，應予准許。
二被上訴人即附帶上訴人起訴主張：上訴人即附帶被上訴人於民
  國96年6月15日上午11時許，駕駛車牌號碼7278-HF自用小客車
  ，經臺北市○○○路○段151巷前左轉時，未減速而撞傷伊（
  下稱系爭車禍），致伊受有左股骨幹骨折之傷害，經判定符合
  殘障資格，伊因而支出或受有如附表「被上訴人請求金額」欄
  所示之款項或損害，合計1,549,763元。爰依侵權行為損害賠
  償之法則，求為命上訴人如數給付，及自起訴狀繕本送達翌日
  起加計法定遲延利息之判決。
  上訴人則以：被上訴人就系爭車禍之發生與有過失，伊僅同意
  給付醫療費用12,548元、交通費用1,910元、藥品、營養品費
  用1,298元，其自勞工保險金獲得賠償之醫療費用，不得重複
  請求。被上訴人之薪資損失為48日、計算基礎金額為27,115元
  ，看護費用超過19,000元部分為無理由，請求之精神慰撫金過
  高云云，資為抗辯。
三原審命上訴人給付1,204,451元，及97年11月15日加計法定遲
  延利息，駁回被上訴人其餘之請求。上訴人提起上訴，聲明：
  (一)原判決關於命上訴人給付超過17,651元部分及該部分超過自
    97年11月15日起至清償日止，按年息5％計算之利息暨假執
    行之宣告均廢棄。
  (二)上開廢棄部分，被上訴人在第一審之訴及假執行之聲請均駁
    回。
  被上訴人對上訴人之上訴，聲明：上訴駁回。
  並附帶上訴，聲明：
  (一)原判決關於駁回被上訴人後開第二項之訴部分廢棄。
  (二)上訴人應再給付被上訴人26萬元，及自97年11月15日起至清
    償日止，按年息5％計算之利息。
  上訴人對被上訴人之附帶上訴聲明：附帶上訴駁回。
  上訴人就原審命給付之醫療費用12,548元、交通費用3,805元
  、藥品、營養品費用1,298元，合計17,651元未據聲明不服而
  告確定。
四兩造不爭執之事實：
  (一)上訴人於96年6月15日上午11時許，駕駛車牌號碼7278-HF號
    自用小客車，沿臺北市○○○路○段由北往南方向行駛，途
    經該路與復興南路2段151巷路口，理應注意車輛汽車行駛至
    交岔路口，轉彎車應禮讓直行車先行，而依當時情形，又無
    不能注意之情事，竟疏於注意，於通過上開交岔路口時，貿
    然左轉臺北市○○○路○段151巷，適被上訴人所騎乘車牌號
    碼ABU-978號重型機車，沿臺北市○○○路○段由南往北方向
    亦行駛至該路口，見狀已煞閃不及因而發生撞擊，致被上訴
    人人車倒地，並受有左股骨幹骨折之傷害。
  (二)上訴人因前述過失傷害行為，觸犯刑法第284條第1項前段之
    過失傷害罪，經原審刑事庭以97年度交易字第566號判決判
    處有期徒刑4月確定。
  (三)被上訴人因前開傷勢於96年6月15日住進臺北市立聯合醫院
    仁愛院區（下稱仁愛醫院）就醫並接受手術，於同年月27日
    出院；嗣於同年12月17日及97年10月7日於國防醫學院三軍
    總醫院（下稱三總）再進行手術。
  (四)上訴人對於被上訴人請求臺北市立聯合醫院醫療費用12,548
    元、計程車費用1,910元、藥品及醫療用品費用1,298元部分
    不爭執。
  (五)被上訴人於系爭車禍發生時，為設計部門設計師。
五按「因故意或過失，不法侵害他人之權利者，負損害賠償責任
  」，民法第184條第1項定有明文。查被上訴人主張上訴人上開
  過失傷害之侵權行為，致被上訴人受有左股骨幹骨折之傷害，
  上訴人應負侵權行為損害賠償之責，原審命上訴人給付之醫療
  費用12,548元、交通費用3,805元、藥品、營養品費用1,298元
  ，合計17,651元，未據上訴人聲明不服而告確定，顯然上訴人
  不爭執其應負侵權行為損害賠償之責。茲就被上訴人請求之損
  害金額是否有據，分述如下：
  (一)減少薪資收入796,800元部分：
    1.按「不法侵害他人之身體或健康者，對於被害人因此喪失
      或減少勞動能力或增加生活上之需要時，應負損害賠償責
      任」，民法第193條第1項定有明文。原審認定被上訴人此
      部分之損害，係以如無系爭車禍之發生，被上訴人自96年
      6月16日至98年6月15日期間（計24個月）之薪資，依通常
      情形，為其可預期之利益；另被上訴人月薪損失以33,200
      元計，被上訴人之減少薪資收入為796,800元(33,20024
      ＝796,800）。上訴人則辯稱(1)被上訴人未完全喪失活動
      能力、(2)自96年6月15日至同年11月30日是否仍有給薪，
      尚有疑問、(3)每月薪資33,200元之認定有誤云云（本院卷
      第11頁）。
    2.查被上訴人因系爭車禍於96年6月15日住進仁愛醫院就醫
      並接受手術，於同年月27日出院；嗣於同年12月17日及97
      年10月7日於三總再進行手術，迄今仍為輕度肢障，且骨
      折癒合雖有部分進步，但仍未達完全癒合狀態，仍需進行
      手術及持續復健等治療之事實，有被上訴人之身心障礙手
      冊、診斷證明書、照片、手術同意書、X光照片等件可憑
      （原審卷第62-76頁、證物袋），復有三總98年9月10日院
      三醫勤字第0980014107號函在卷可憑（本院卷第21頁）。
      被上訴人因系爭車禍發生，依勞工請假規則向所任職之麻
      吉娛樂經紀股份有限公司（下稱麻吉公司）請假，期間自
      系爭車禍發生日即96年6月15日起，其後，麻吉公司以原
      告因車禍行動不便，需在家療養為由，通知被上訴人自96
      年12月1日起留職停薪至康復上班為止，嗣被上訴人於97
      年10月31日遭麻吉公司資遣等情，有被上訴人之請假單、
      留職停薪通知單、非自願離職證明書（原審卷第79、80、
      185頁）在卷可考。
    3.三總99年1月27日院三醫勤字第0990001478號函雖載：「
      二、病人於96年11月12日初次因骨折至本院就診；96年11
      月12日至同年12月17日接受第一次手術期間，其勞動能力
      減少約3％左右。三、96年12月17日至97年10月8日第二次
      手術期間，其勞動能力減少約20％。四、97年10月8日至
      98年12月31日期間，其勞動能力減少約5％至15％左右」
      云云，然經本院再函查「丙○○之工作非屬靜態工作，除
      打版設計外，尚包括……等動態工作……丙○○是否適合
      上述動態工作？」，三總另以99年3月1日院三醫勤字第09
      90002942號函載：「二、病人第二次手術期間（96年12月
      17日至97年10月8日）不宜搬負重物，不宜過度行走，即
      不宜長距離行走，每日應不逾1公里。三、97年10月8日至
      98年12月31日期間，仍不宜搬負重物，但可以增加每日行
      走距離至3公里以內」等語（本院卷第46-49頁）。參以被
      上訴人99年1月22日診斷證明書載：「於96.12.18住院
      接受骨髓移植注射手術。次97.10.7住院接受骨髓移植
      注射手術。上述兩次骨髓移植，乃因左側股骨骨折不癒
      合而行手術。自98.12.31起可從事輕便工作……」云云
      （本院卷第60頁），顯見被上訴人於98年12月31日前不宜
      搬負重物，自該日起方得從事輕便工作，三總前揭99年1
      月27日院三醫勤字第0990001478號函所載僅係針對靜態工
      作者言，惟被上訴人係屬動態工作者（詳後述），該函尚
      難作為有利於上訴人認定之依據。
    4.而被上訴人前在麻吉公司之業務職掌範圍，包括「倉庫維
      護與管理、與製造商設計概念的溝通，並協調及監督與技
      術支援、找尋應用於設計之開發的資源材料、配合零售店
      單位之商品舖成；公司相關之網路規劃、設置與管理、平
      面、網頁、影音之媒體處理、3D動畫方面設計製作」，有
      麻吉公司業務職掌範圍證明在卷可參（本院卷第61頁）。
      參以被上訴人所受傷害係左股骨幹骨折，被上訴人之工作
      尚包括零售店之商品舖成等，則被上訴人主張：「……因
      我骨頭斷成二節，不適合跑業務或是搬運過重的東西。我
      的職稱是設計，但是我除了打版以外還要包辦倉庫管理、
      整理倉庫物品，要到各店面舖貨，去工廠看東西做得如何
      ，還要把樣品帶回來。總之，我的工作非靜態……」等語
      （本院卷第38頁背面），堪認為實在。以上，被上訴人於
      98年12月31日前不宜搬負重物，不宜行走超過3公里等，
      顯然被上訴人於該日前喪失全部勞動能力，則被上訴人請
      求自96年6月16日起至98年12月31日止2.5年計30個月（本
      院卷第96頁，按被上訴人於原審請求24個月之薪資損失，
      於本院請求30個月之薪資損失，於其請求範圍內核屬計算
      方式不同而已，非屬訴之擴張）喪失勞動能力之損失，於
      法有據，上訴人辯稱被上訴人未喪失全部勞動能力云云，
      非屬可採。
    5.上訴人復爭執被上訴人之月薪非如原審認定之33,200元云
      云，然依麻吉公司所得內容說明載：「……特予繼續發給
      薪資……共6個月20萬4672元整」（本院卷第98頁），換
      算月薪為34,112元（204,6726＝34,112），麻吉公司匯
      入被上訴人存摺之月薪亦為34,112元，被上訴人仍主張其
      月薪為35,000元，即屬無據。本院認計算被上訴人薪資損
      失之基準為34,112元。
    6.麻吉公司給付之上開204,672元，係被上訴人之薪資，此
      觀上開說明載：「特予繼續發給薪資：96年6月15日至96
      年12月5日共6個月20萬4672元整」自明。被上訴人雖主張
      ：「那是公司在我受傷期間額外補貼我的款項，公司當時
      希望我等傷勢好了之後，可以回到公司上班。我於受傷期
      間，公司每個月有給我三萬多元，詳如存摺內頁影本……
      存摺內頁所示『轉帳存入』是薪水……老闆是以個人名義
      給我，該款項非上訴人所稱公司給我的薪水……」、「（
      被上訴人之請求是否應予扣除已經轉入被上訴人帳戶之款
      項？）該款項後來已經轉為資遣費用」云云（本院卷第77
      -78頁），然被上訴人提出之存摺載「960705、轉帳存入
      麻吉娛樂34,112」（本院卷第79頁），係以麻吉公司名義
      存入，非被上訴人所稱之老闆以個人名義存入，再前揭說
      明另載：「離職後，本員工有意退回6個月薪資所得，因
      考量未來龐大的醫療費用以及先前工作表現良好，本公司
      無堅持收取此筆款項」，僅表明麻吉公司未向被上訴人收
      回上開薪資，未表明該筆款項未收回係將之轉為資遣費用
      ，則被上訴人所辯該筆款項已轉為資遣費，非屬薪資云云
      ，非屬可取，則原審認定被上訴人之減少薪資收入損失應
      扣除上開204,672元。
    7.以上，被上訴人之減少薪資收入為818,688元(34,11230
      -204,672＝818,688），然被上訴人請求之數額僅為原審
      認定之796,800元，仍應認被上訴人減少薪資收入損失為
      796,800元。
  (二)看護費用90,000元部分：
    1.按「不法侵害他人之身體或健康者，對於被害人因此……
      增加生活上之需要時，應負損害賠償責任」，民法第193
      條第1項定有明文。另按親屬代為照顧被害人之起居，固
      係基於親情，但親屬看護所付出之勞力並非不能評價為金
      錢，雖因二者身分關係而免除被害人之支付義務，惟此種
      基於身分關係之恩惠，自不能加惠於加害人。故由親屬看
      護時雖無現實看護費之支付，仍應認被害人受有相當於看
      護費之損害，得向加害人請求賠償，始符公平原則及民法
      第193條第1項所定「增加生活上需要」之意旨。原審認定
      被上訴人每日看護費為1,000元，需看護期間為3月，總額
      為90,000元。上訴人則辯稱被上訴人需看護時間僅為19日
      云云（本院卷第12頁）。
    2.經查，被上訴人因系爭車禍致受有左股骨幹骨折之傷害，
      於96年6月15日住進仁愛醫院就醫並接受手術，於同年月
      27日出院；嗣於同年12月17日及97年10月7日於三總再進
      行手術，迄今仍為輕度肢障，且被上訴人骨折癒合雖有部
      分進步，但仍未達完全癒合狀態，仍需進行手術及持續復
      健等治療之事實，有被上訴人障礙手冊、診斷證明書、照
      片、手術同意書、X光照片等件在卷可憑（原審卷第62-76
      頁、證物袋），復有三總98年9月10日院三醫勤字第09800
      14107號函在卷可參（本院卷第21頁）。
    3.本院再函查三總相關事宜，經三總以99年1月27日院三醫
      勤字第0990001478號函載：「二次住院之實際住院天數，
      建議專人照護為宜」（本院卷第46頁），另三總99年1月
      22日診斷證明書載：「於96.6.15（在仁愛醫院行開放
      性復位鋼釘內固定術，術後需看護照顧貳個月及做左大腿
      復健治療。骨折癒合後宜拔除鋼釘，住院手術需看護照
      顧貳週」（本院卷第60頁）。是被上訴人需專人看護期間
      ，除上訴人不爭執之住院期間96年6月15-27日（13日）、
      96年12月17-19日（3日）、97年10月6-8日（3日）計19日
      之看護外（本院卷第12頁），尚包括第一次於96年6月15
      日在仁愛醫院行開放性復位鋼釘內固定術後之看護2個月
      、加上骨折癒合後拔除鋼釘之住院手術看護2週，合計被
      上訴人需專人看護期間已超過3個月，被上訴人僅請求3個
      月之看護費用，即屬有據，上訴人辯稱被上訴人僅需專人
      看護19日云云，非屬可採。
    4.另上訴人就看護費用每日1,900元部分不爭執（本院卷第
      38頁背面），被上訴人僅以每日1,000元計，於法有據。
      以上，被上訴人得請求之看護費用為90,000元（1,000
      303＝90,000）。
  (三)精神慰撫金56萬元（原審認定之30萬元加上被上訴人附帶上
    訴再請求之26萬元）部分：
    1.按「不法侵害他人之身體、健康、名譽、自由、信用、隱
      私、貞操，或不法侵害其他人格法益而情節重大者，被害
      人雖非財產上之損害，亦得請求賠償相當之金額」，民法
      第195條第1項定有明文。又被害人受有非財產上損害，請
      求加害人賠償相當金額之慰撫金時，法院對於慰撫金之量
      定，應斟酌實際加害情形、所造成之影響、被害人痛苦之
      程度、兩造之身分地位經濟情形及其他各種狀況，以核定
      相當之數額。
    2.被上訴人因上訴人前揭過失傷害之侵權行為受有上開傷害
      ，上訴人自屬不法侵害被上訴人身體、健康，造成被上訴
      人精神上之痛苦，被上訴人請求上訴人給付精神慰撫金，
      自屬有據。查被上訴人為景文技術學院畢業，經濟情形小
      康，目前無業，96年薪資所得計418,817元、上訴人為專
      科畢業，現無業，名下有股利、租賃、不動產多筆，業據
      兩造陳述明確（原審卷第150、193頁），另有兩造稅務電
      子閘門財產所得調件明細表在卷可參（原審卷第8-15、16
      6-18 2頁）；參以被上訴人於系爭車禍發生時，年僅29歲
      ，正值人生黃金年代，因上訴人之過失傷害行為，致受有
      左股骨幹骨折之傷害，迄今仍為輕度肢障，且仍需進行手
      術及持續復健等治療之情，有被上訴人之身心障礙手冊、
      診斷證明書、照片、手術同意書、X光照片、三總98年9月
      10日院三醫勤字第0980014107號函在卷可按（原審卷第62
      -76、109頁、證物袋），被上訴人因系爭車禍造成此後人
      生無論係婚姻、就業、家庭生活等，均有難以彌補之遺憾
      。本院審酌兩造之身分、職業、經濟能力、上訴人加害之
      程度、被上訴人所受之損害等一切情狀，認被上訴人請求
      上訴人賠償精神慰撫金以55萬元為允當，被上訴人逾此範
      圍之請求，尚屬無據。
    (四)以上，除原審確定部分之17,651元，被上訴人所受損害為
      1,436,800元（796,800+90,000+550,000＝1,436,800，詳
      附表所示）。
六上訴人另辯稱被上訴人就系爭車禍為與有過失云云（本院卷第
  12-13頁）。然系爭車禍之發生在上訴人轉彎車未讓直行之被
  上訴人車先行所致，被上訴人無肇事因素，已經臺北市車輛行
  車事故鑑定委員會鑑定明確，並有鑑定意見書附卷可參（見臺
  灣臺北地方法院檢察署97年度偵字第10846號卷第6頁至第9頁
  ，影本見本院卷第108-111頁），另有臺北市政府警察局交通
  警察大隊交通事故初步分析研判表、道路交通事故現場圖、談
  話紀錄表、調查報告表、照片附卷足考（原審調字卷第19-30
  頁），上訴人上開辯解，非屬可取，被上訴人既無與有過失之
  情事，自不得減免上訴人之賠償金額。
七綜上所述，被上訴人依侵權行為損害賠償之法則，除上訴人未
  聲明不服原審判命給付之17,651元外，請求上訴人給付被上訴
  人1,436,800元，於法有據，應予准許，其逾此範圍之請求，
  於法無據，應予駁回。被上訴人應准許之1,436,800元扣除原
  審命給付之1,186,800元（原審認定之1,204,451元扣除上訴人
  未聲明不服之17,651元），上訴人應再給付被上訴人250,000
  元，及自起訴狀繕本送達翌日即97年11月15日起至清償日止，
  按年息5％計算之利息。原審命上訴人給付上開1,186,800元本
  息，並依兩造之聲請，酌定相當擔保金為假執行、免為假執行
  之諭知，核無不合。上訴意旨指摘原判決此部分不當，求予廢
  棄改判，為無理由，應予駁回。上開應再給付部分，原審為附
  帶上訴人敗訴之判決，尚有未洽，附帶上訴意旨指摘原判決此
  部分不當，求予廢棄改判，為有理由，應由本院予以廢棄，改
  判如主文第三項所示。原審除確定部分外，駁回附帶上訴人超
  過1,436,800元本息之請求，並駁回其此部分假執行之聲請，
  核無不合。附帶上訴意旨指摘原判決此部分不當，求予廢棄改
  判，為無理由，應予駁回。
八本件因事證已臻明確，兩造其餘攻擊、防禦方法及所為之立證
  ，經審酌後認與判決之結果不生若何影響，無庸再逐一予以論
  列，合併敘明。
據上論結，本件上訴為無理由，附帶上訴為一部有理由，一部無
理由，依民事訴訟法第449條第1項、第450條、第78條、第79條
判決如主文。
中    華    民    國    99    年    5     月    25    日
                    民事第十四庭
                        審判長法  官  林金村
                              法  官  李慈惠
                              法  官  湯美玉
正本係照原本作成。
不得上訴。
中    華    民    國    99    年    5     月    26    日
                              書記官  蕭進忠

司法院資訊處製作；財團法人民間司法改革基金會備份。
